臺灣高雄地方法院民事判決　　　　　　 100年度勞訴字第47號
原　　　告　鄭榮輝
訴訟代理人　湯東穎律師
被　　　告　黃衍明即恩嶺雜誌社.
上列當事人間請求職業災害補償等事件，本院於民國 100 年 11
月 14 日言詞辯論終結，判決如下：
    主      文
被告應給付原告新臺幣肆拾伍萬參仟柒佰參拾捌元，及自民國一
百年二月二十三日起至清償日止，按年息百分之五計算之利息。
原告其餘之訴駁回。
訴訟費用由原告負擔百分之七十七，餘由被告負擔。
本判決第一項得假執行。
原告其餘假執行之聲請駁回。
    理      由
ㄧ、原告起訴主張：伊為領有身心障礙手冊之中度精神障礙者，
    於民國99年8 月2 日起受僱於原告，先為實習生，後於同年
    月9 日為正式員工，以推廣刊物募捐為職務，每月薪資總額
    為新臺幣（下同）17,280元。嗣伊於萊羅克颱風來襲之同年
    9 月1 日依被告指示前往臺南募捐，因此伊於回程途中，當
    日晚間8 時55分許，經高雄市○○○路627 號前，遇強風致
    人車倒地（下稱系爭事故），受有右肩骨折併脫臼、四肢及
    臉部多處擦傷併下巴撕裂傷3 公分、牙齒斷裂至少7 顆及右
    側肱骨近端粉碎性骨折等傷害（下稱系爭傷害）。系爭傷害
    係發生於伊從事募捐工作回程途中，應屬職業災害，則伊因
    系爭傷害支出醫療費用13,814元，並預估將來就牙齒部分之
    治療尚須支出123,000 元，被告已給付伊2,416 元，尚應給
    付134,398 元。又伊因受有系爭傷害，4 個月無法工作，則
    被告應給付伊工資補償69,120元。另被告明知伊有中度精神
    障礙，仍於颱風日指示伊前往臺南募捐，致伊生系爭事故，
    而受有系爭傷害，身體權、健康權受損，精神痛苦不堪，是
    被告應給付1,500,000 元以賠償伊所受之非財產上損害（即
    慰撫金）。末者，伊應領得之99年8 月份薪資為17,280元，
    惟被告僅給付16,100元，尚積欠1,180 元，伊亦應得向被告
    請求。綜上所陳，伊爰依勞動基準法第59條第1 項、民法第
    487 條之1 第1 項、第195 條第1 項及兩造間之勞動契約提
    起本訴，並聲明：(一)被告應給付1,931,920 元及自起訴狀繕
    本送達翌日，即100 年2 月23日起至清償日止，按年息5%
    計算之利息。(二)訴訟費用由被告負擔。(三)願供擔保，請准宣
    告假執行。
二、被告則抗辯以：原告原雖係出於受僱之意思向伊應徵，然於
    實習期滿後，原告主動向伊表示不願擔任支領固定薪資之員
    工，要求以每售出價值4,200 元之書籍即可支領1,000 元報
    酬之方式擔任自營商，是兩造間並無僱傭關係以及勞動契約
    存在，且伊已依約支付原告報酬，並未有任何積欠。又原告
    應徵之初，伊即已表明原告需自行投保勞工保險以及全民健
    康保險，伊僅按月給付1,000 元之投保津貼，其後原告既係
    自營商，該些保險更應由原告自行投保。99年9 月1 日當日
    因颱風來襲，原告本無須上班，惟其仍基於個人之意思至公
    司，伊請原告即刻返家，並將機車借予原告使用，故伊就原
    告因系爭事故所受之系爭傷害以及因此所受之損害均無須負
    責。伊獲悉原告發生系爭事故後，即刻前往醫院探視，更得
    知原告並未自行投保勞工保險以及全民健康保險，伊方基於
    協助原告之意思，為原告加保勞工保險，不能因此遽認兩造
    間存有勞動契約。從而，原告之訴全無理由，爰聲明：(一)原
    告之訴駁回。(二)訴訟費用由原告負擔。
三、兩造不爭執及爭執事項
（ㄧ）不爭執事項：
      1.原告於99年9 月1 日因系爭事故而受有系爭傷害。
      2.原告因治療系爭傷害已支出醫療費用13,814元，被告已
        給付原告2,416 元。
（二）爭執事項：
      1.兩造間契約之性質？有無勞動基準法之適用？
      2.原告依勞動基準法向被告請求職業災害補償有無理由？
        補償金額若干？
      3.原告依民法向被告請求慰撫金有無理由？金額若干始為
        適當？
      4.原告依兩造間契約向被告請求99年8 月份短付之報酬有
        無理由？短付金額若干？
四、本院之判斷
（ㄧ）、僱傭與承攬之區別與判斷之基準：
    1.按「僱傭與承攬同屬於供給勞務之契約，惟前者係以供給
      勞務本身為目的，即除供給勞務外，並無其他目的；後者
      則係以發生結果（工作之完成）為目的，供給勞務不過為
      其手段而已，此為二者區別之所在。」、「稱僱傭者，謂
      當事人約定，一方於一定或不定之期限內為他方服勞務，
      他方給付報酬之契約。而稱承攬者，則謂當事人約定，一
      方為他方完成一定之工作，他方俟工作完成，給付報酬之
      契約，民法第四百八十二條及第四百九十條第一項分別定
      有明文。參酌勞動基準法規定之勞動契約，指當事人之一
      方，在從屬於他方之關係下，提供職業上之勞動力，而由
      他方給付報酬之契約。可知，僱傭契約乃當事人以勞務之
      給付為目的，受僱人於一定期間內，應依照僱用人之指示
      ，從事一定種類之工作，且受僱人提供勞務，具有繼續性
      及從屬性之關係。而承攬契約之當事人則以勞務所完成之
      結果為目的，承攬人只須於約定之時間完成一個或數個特
      定之工作，與定作人間無從屬關係，可同時與數位定作人
      成立數個不同之承攬契約，二者性質並不相同。」（最高
      法院88年度台上字第628 號、94年度台上字第573 號判決
      ）。
    2.僱傭契約與承攬契約均為勞務契約，由受僱人及承攬人提
      供ㄧ定之勞務，而由僱用人及定作人給付報酬。惟僱傭契
      約著重在由受僱人依僱用人之指示提供勞務，且原則上，
      僱用人不得將對受僱人之勞務請求權讓與第三人，受僱人
      亦不得使第三人代自己為僱用人服勞務（民法第484 條參
      照）。受僱人依僱用人指示提供勞務後，即為履行其給付
      義務，縱無具體工作成果，僱用人仍應給付報酬，受僱人
      無須承擔勞務付出無意義之風險，據此可知，受僱人對於
      僱用人而言，具有「從屬性」。承攬契約則不然，著重於
      工作如期完成，且具約定或通常之品質，於此範圍內，定
      作人無指揮監督承攬人之權利，承攬人得自行決定如何提
      供勞務以完成工作。承攬人亦非必須親自完成工作，因勞
      務之提供僅屬次要，原則上得任意將工作之全部或ㄧ部交
      由第三人代為完成。縱承攬人確有提供勞務，若不能如期
      完成具約定或通常品質之工作，定作人即不負給付報酬之
      義務，承攬人必須承擔勞務付出無意義之風險，據此可知
      ，承攬人對於定作人而言，具有「獨立性」。因此，本院
      認應可由原告對被告係具有「從屬性」或「獨立性」而判
      斷兩造契約之性質。
    3.「勞工：謂受雇主僱用從事工作獲致工資者」、「工資：
      謂勞工因工作而獲得之報酬」、「勞動契約：謂約定勞雇
      關係之契約」，為勞動基準法第2 條第1 款、第3 款、第
      6 款所明定。是勞動契約之勞工與雇主間具有使用從屬及
      指揮監督之關係，勞動契約非僅限於僱傭契約，關於勞務
      給付之契約，其具有從屬性勞動性質者，縱兼有承攬、委
      任等性質，自應屬勞動契約（最高法院89年度台上字第
      1301號判決意旨參照）。其次，一般學理上亦認勞動契約
      當事人之勞工，具有下列特徵：(1) 人格從屬性，即受雇
      人在雇主企業組織內，服從雇主權威，並有接受懲戒或制
      裁之義務。(2) 親自履行，不得使用代理人。(3 )經濟上
      從屬性，即受雇人並不是為自己之營業勞動而是從屬於他
      人，為該他人之目的而勞動。(4) 納入雇方生產組織體系
      ，並與同僚間居於分工合作狀態。勞動契約之特徵，即在
      此從屬性。基於保護勞工之立場，一般就勞動契約關係之
      成立，均從寬認定，茍具備部分從屬性，即應成立（最高
      法院81年度台上字第347 號判決意旨參照）
（二）、原告主張兩造間係成立僱傭契約，惟被告則抗辯原告為
        「自營戶」，兩造間係成立承攬關係。，經查：
      1.據與原告同ㄧ時期任職於被告處之李佳偉到庭證述，「
        （原告訴訟代理人問：你在被告雜誌社工作的時候，請
        說明一整天工作的流程。）八點到八點半以前要到公司
        ，然後被告就指派我們工作，就到鳳山或其他較遠的區
        域，給我們東西，叫我們去幫他推廣、募集資金給他，
        大概到下午五點回到公司，就把推廣到的資金交給老闆
        ，他再結算，結算之後，業績達到是四千二百元的話，
        再給我們一千元。」、「（原告訴訟代理人問：你們去
        推廣的地點是被告指定的嗎？）對，是不固定的地點。
        」、「（原告訴訟代理人問：你們推廣的時候，被告會
        常常給你們電話指示嗎？）會，他會中午打電話給我們
        問我們已經作多少了，若不理想的話，再換地點，也是
        他指派的。」、「（原告訴訟代理人問：被告有沒有會
        扣錢的情形？）有，如果當天打電話過來問，如果有一
        天沒有來上班，業績就歸零重新計算。」、「（原告訴
        訟代理人問：你們在被告公司的時候，是否有業績不到
        ，他又要你們出去繼續推廣的情形？）有，普通是到下
        午五點、六點，回到公司報到，他說業績差一點點，他
        就叫我們晚上去把業績達到標準再回來，地點也是他指
        定的。」、「（原告訴訟代理人問：你們出去哪裡交通
        工具都是被告提供嗎？）對，有時候是他車子接送，有
        時候是他鑰匙給我叫我們騎機車出去。」、「（
        法官問：被告如何指揮監督你們工作？）若不是用車子接
        我們出去的話，他會打電話給我們，若用車子接的話，他
        會在車子上監督我們，我們做完了，他就會載我們到別的
        地方去做。」、「（法官問：有沒有差勤管制？中午休息
        兩個小時怎麼休息？）中午就自己找地方休息，有時候會
        補貼飯錢，有時候沒有。上下班不用打卡也不用簽到，就
        人去他就把東西給你。」、「（法官問：若遲到呢？）就
        扣錢，不然就是他會叫我們先去做，再看業績如何，業績
        不夠他就會叫你繼續作。」、「（法官問：是否有休假？
        ）沒有休假，他就說如果你想賺錢就來拼業績，不想賺就
        可以不要來。領錢就是業績達到四千二，他就會直接拿一
        千元給你，若業績達到獎金制的標準，他就會再給獎金。
         」、「（原告訴訟代理人問：你在被告公司上班的時候，
        是否覺得你是受到被告的指揮監督？）我們上班都是照他
        的意思去做。」、「（原告訴訟代理人問：你們到哪裡做
        什麼都是照他的意思？）對，路線怎麼走也是照被告指示
        的。」、「（法官問：被告有沒有說就讓你去推銷，假設
        一萬本，推銷出去給你抽幾成？）沒有，他就是算業績的
        ，業績達到就有獎金，就這樣。我們不是以抽成來做的。
        」、「（法官問：你們有沒有自負盈虧？）沒有。」（本
        院卷第133 至136 頁、第138 頁參照）。
      2.按李佳偉與原告幾於相同時期任職於被告處，並與原告
        編為同ㄧ團隊（本院卷第81至82頁、第84至92頁、第95
        頁、第105 頁參照），故被告及李佳偉間之契約關係與
        本件兩造間之契約關係，應無不同之理。則據李佳偉證
        述可知，原告提供勞務之地點及方式均須依被告指示，
        並無自行決定之空間。至於提供勞務之時間，雖「上下
        班不用打卡也不用簽到」，然若遲到會扣錢或延遲下班
        。休假日雖可自行決定，惟須承擔「如果有一天沒有來
        上班，業績就歸零重新計算。」之不利益，亦即被告對
        原告仍有一定程度之差勤控管，且原告於實際提供勞務
        時，被告亦會於現場或以電話指揮監督，從而，堪認原
        告係從屬於被告提供勞務之受僱人，而非具獨立性之承
        攬人。至於兩造約定，原告每售出28本或價值4,200 元
        之刊物，被告始給付原告1,000 元，僅係勞務報酬給付
        之條件，難以改變原告從屬於被告提供勞務之地位，不
        足據此即認定兩造間係成立承攬契約。
      3.至於被告另提出吳玉治為證，欲證明兩造間係成立承攬
        契約，然吳玉治自89年起即於被告處任職，於到庭證述
        時仍在職，且職稱為經理，其亦證述「....我做比較久
        ，我的利潤比較高，賣出一本書我可以對分，新來的利
        潤就沒有這麼好。」（本院卷第162 頁、第165 頁、第
        167 頁及其反面參照），則其證言難免有所偏頗，況吳
        玉治於被告處任職之資歷甚深，則被告及吳玉治間之契
        約關係與本件兩造間之契約關係諒應有所差異，從而，
        本院認應以現已離職之李佳偉所陳證言較為可採。
     4. 綜上所述，原告係從屬於被告提供勞務，不具獨立性，
        故本件兩造間應係成立僱傭契約關係。從而，揆諸前揭
        判決意旨，本件兩造間既係成立從屬性甚高之僱傭契約
        ，則當然即為勞動基準法所謂之「勞動契約」，而有勞
        動基準法之適用。
（三）、被告對原告於99年9 月1 日20時55分許因系爭事故受有
        系爭傷害並不爭執，惟抗辯因颱風來襲，原告本無須上
        班，惟其仍基於個人之意思至公司，伊請原告即刻返家
        ，並將機車借予原告使用，故伊就原告因系爭事故所受
        之系爭傷害以及因此所受之損害無須負責云云，經查：
      1.據行政院人事行政局全球資訊網公告99年9 月1 日天然
        災害停止辦公及上課情形，高雄市係於下午方停止辦公
        及上課。又原告於99年9 月3 日填具「勞工保險被保險
        人上下班公出途中發生事故而致傷害證明書」，其上「
        發生事故當日被保險人應工作起迄時間」記載「自8 時
        30分起至21時0 分止」，另登載「是正常上下班公出時
        間應經途中發生事故」，最末並有被告用印（本院卷第
        11頁參照），則此已與被告前述抗辯相左，應認其所辯
        並不足採，原告於當日因高雄市未停止辦公，故仍前往
        上班，並依被告指示，騎乘被告提供之機車外出工作，
        於結束工作後，回程途中發生車禍，則堪認原告所受系
        爭傷害確為「職業災害」，符合勞動基準法第59條規定
        之要件，應對原告負職業災害補償責任。
      2.再按，李佳偉證述「（原告訴訟代理人問：原告鄭榮輝
        99/9 /1 發生車禍，那天的情形你是否可以說明你了解
        的情形？）當天颱風天，黃衍明有先打電話給我，問我
        要不要去，因為鄭榮輝已經到了，我說颱風天我不要去
        ，他說我不去要扣我錢，我說我沒關係，隔天我去的時
        候，他責怪我說如果我有去的話，鄭榮輝就不會出車禍
        了。」（本院卷第134 頁參照）。另據潘榮山證述「
        ......... 颱風天那天我問他為什麼這麼早要出去工作
        ，他說老闆說如果他沒去的話，就不給他錢，我說這麼
        嚴重嗎，而且那天是颱風天，他說他不去老闆就會扣他
        錢。」（本院卷第140 頁參照）。
      3.從而，由高雄市於當日下午停止辦公及上課此情觀之，
        當日風雨應係由早晨即逐漸增強，被告為ㄧ智識經驗成
        熟之人，當知以當時風雨狀況，於戶外作業之成效甚微
        ，卻仍以扣錢為由，迫使原告上班，並任令有中度精神
        障礙之原告獨自騎乘機車外出，工作至夜晚，始導致原
        告於回程途中，強風侵襲此項不可歸責於原告之事由，
        而受有系爭傷害，亦符合民法第487 條之1 第1 項所定
        之要件，應對原告負損害賠償責任。
（四）如前所述，系爭事故係屬職業災害，且原告亦係於服勞務
      回程途中，因不可歸責於己之事由而受有系爭傷害，則原
      告可依勞動基準法第59條第1 款、第2 款向原告請求必需
      之醫療費用以及醫療中不能工作之工資補償，亦可依民法
      第487 條第1 項及第216 條規定向被告請求其因此致生之
      所受損害及所失利益。按依勞動基準法第59條第1 款所請
      求之「必需之醫療費用」，即原告因系爭事故「所受損害
      」之ㄧ部分，而依勞動基準法第59條第2 款請求之「醫療
      中不能工作之工資補償」，即原告因系爭事故「所失利益
      」，亦即原告此二部分之請求，同時符合勞動基準法第59
      條第1 款、第2 款及民法第487 條第1 項之要件，請求權
      基礎競合，則因勞動基準法係屬民法之特別法，自應優先
      適用勞動基準法。
（五）原告得依勞動基準法第59條第1 款、第2 款向被告請求之
      數額：
      1.「必需之醫療費用」部分：
        原告已支出醫療費用13,814元，被告已經給付原告2,
          416 元，此為兩造所不爭執，故被告仍應給付原告
          11,398 元。
        依高雄榮民總醫院100 年10月20日高總管字第100001
          6166號函暨函附資料所示，原告因系爭事故牙齒斷裂
          至少7 顆，須自費施作假牙計畫共39,000元，其餘「
          補牙」、「拔牙」、「根管治療」部分則因有健保給
          付，而原告亦尚未施作，未能確知實際支出之費用，
          故尚難以准許（本院卷第202 頁、第204 頁、第206
          頁反面）。此外，原告計算假牙計畫費用之方式，係
          採「每一顆」14,000元，與醫師所書「各一顆」
          14,000元之意思不符，並不可採，併予敘明（本院卷
          第4 頁、第37頁參照）。從而，原告請求被告給付將
          來就牙齒部分之醫療費用39,000元，為有理由，逾此
          範圍，即難認有理。
      2.「醫療中不能工作之工資補償」部分：
        兩造間契約係屬勞動基準法所規範之勞動契約已如前
          述，從而，亦應有勞動基準法第 21 條第 1 項規定
          之適用，故原告請求以當時之基本工資 17,280 元定
          為其「原領工資數額」應屬可採（本院卷第 199 頁
          參照）。
        原告固主張其得請求4 個月之「醫療中不能工作之工
          資補償」，惟並未舉出醫師證明為憑，本院衡以原告
          所受足以較長期影響其工作能力之傷勢為「右肩骨折
          併脫臼」、「右側肱骨近端粉碎性骨折」（本院卷第
          9 至10頁、第209 頁反面、第210 頁及其反面參照）
          ，復原期間依經驗法則，至少為3 個月，故原告應僅
          得請求51,840元【計算式：17280 ×3= 51840】，逾
          此範圍即難以准許。
（六）、被告於颱風日，指示有中度精神障礙之原告獨自騎乘機
        車外出工作至夜晚，顯已違反民法第483 條之1 規定「
        受僱人服勞務，其生命、身體、健康有受危害之虞者，
        僱用人應按其情形為必要之預防。」之義務，構成不完
        全給付，並因此造成原告身體、健康權之侵害，則原告
        自得依民法第227 條之1 準用第195 條第1 項規定向被
        告請求慰撫金。按最高法院51年度台上字第223 號判例
        要旨：「慰藉金之賠償須以人格權遭遇侵害，使精神上
        受有痛苦為必要，其核給之標準固與財產上損害之計算
        不同，然非不可斟酌雙方身分資力與加害程度，及其他
        各種情形核定相當之數額」，則本院審酌系爭事故發生
        時，為颱風夜，原告有中度精神障礙，年53歲，為日本
        國國士館大學學士，名下有40筆田賦及土地，總值4,
        390,230 元。被告為67歲，獨資經營恩嶺雜誌社，資本
        額200,000 元，名下有10部汽車（本院卷第7 頁、第48
        至59頁、第62頁、第200 頁），並原告所受系爭傷害之
        程度等ㄧ切情狀，認原告請求150 萬元之慰撫金尚屬過
        高，應以35萬元始為適當，逾此部分之請求，即不應准
        許。
（七）兩造間之僱用契約應受勞動基準法規範，亦即當時被告每
      月給付原告之工資不得低於基本工資17,280元已如前述，
      據此，則被告短付之99年8 月份工資為：
      1.原告自陳其於99年8 月2 日至8 月8 日為實習生，8 月
        9 日起始為正式員工，實習期間每日保障實習薪資500
        元，此為被告所不爭執，則依兩造約定，原告8 月2 日
        至8 日，應領得之「保障實習薪資」共3,500 元（本院
        卷第71頁參照），而依勞動基準法，原告8 月9 日至8
        月31日應領工資為12,821元【計算式：(23 ÷31) ×
        17280= 12820.6451 小數點以下四捨五入】。
      2.依被告所提出之收據，原告僅領取部分之「保障實習薪
        資」2,000 元（本院卷第99頁參照），亦即被告尚應依
        兩造約定給付1,500 元。
      3.正式任職後之工資部分，原告所提出之單據影本記載原
        告已領14,100元，而被告所提出之單據則記載原告已領
        取14,750元（本院卷第16頁、第71頁參照），二者雖有
        出入，惟均已高於12,821元，堪認被告並無短付99年8
        月9 日至31日之工資。
      4.綜上所述，原告依兩造契約請求被告給付短付之「保障
        實習薪資」1,500 元為有理由，逾此範圍，即不能准許
        。
五、綜上所述，原告依勞動基準法第59條第1 款、第2 款、民法
    第227 條之1 準用第195 條第1 項以及兩造間之契約，請求
    被告給付已支出之醫療費用11,398元、將來治療牙齒必需之
    醫療費用39,000元、3 個月之工資補償51,840元、慰撫金
    350,000 元、短付之「保障實習薪資」1,500 元，共
    453,738 元及自起訴狀繕本送達之翌日，即100 年2 月23日
    起，至清償日止，按週年利率5%計算之利息為有理由，應予
    准許，逾此部分之請求則為無理由，應予駁回。本判決第一
    項被告應給付之金額未逾50萬元，依民事訴訟法第389 條第
    1 項第5 款規定，應依職權宣告假執行，原告雖聲請就勝訴
    部分為假執行之宣告等語，惟本院既依職權宣告假執行，應
    認原告此部分聲請，僅為促請本院為職權發動該假執行宣告
    而已，不生聲請之效力，至於原告其餘假執行之聲請，因訴
    之駁回而失所附麗，不應准許，自應併予駁回。
六、本件事證已臻明確，兩造其餘主張、陳述及所提證據，經本
    院審酌已與前揭判斷不生影響，無一一論列之必要，併此敘
    明。
七、據上論結，本件原告之訴為一部有理由，一部無理由，依民
    事訴訟法第79條、第389 條第1 項第5 款，判決如主文。
中    華    民    國   100    年    11    月    30    日
                  民事第三庭法  官  陳樹村
以上正本係照原本作成。
如對本判決上訴，須於判決送達後20日內向本院提出上訴狀。如
委任律師提起上訴者，應一併繳納上訴審裁判費。
中    華    民    國   100    年    11    月    30    日
                            書記官  葉姿敏